【裁判字號】    92,判,650
【裁判日期】    920529
【裁判案由】    遺產稅
【裁判全文】
最  高  行  政  法  院  判  決                    九十二年度判字第六五○號
    上  訴  人  乙○○
    被 上訴 人  財政部臺北市國稅局
    代  表  人  甲○○
右當事人間因遺產稅事件，上訴人對於中華民國九十一年三月七日臺北高等行政法院
九十年度訴字第四七一號判決，提起上訴，本院判決如左：
    主  文
上訴駁回。
上訴審訴訟費用由上訴人負擔。
    理  由
一、被繼承人陳炯中於民國八十一年八月三日死亡，繼承人即上訴人及原審參加人陳
    溫楚珍、洪陳博文、陳泮文、陳朝彬於八十一年十一月二日向被上訴人辦理遺產
    稅申報，經被上訴人核定遺產總額為新台幣（下同）五、四七六、一八九元，淨
    額為七六、一八九元，應納稅額一、五二三元，並以限繳日為八十二年一月二十
    五日之繳款書通知繳納在案。嗣被上訴人依財政部台灣省北區國稅局（以下稱北
    區國稅局）八十五年九月三十日北區國稅法第八五○三九四六○號函通報上訴人
    及原審參加人漏報被繼承人陳炯中遺產債權二、四○○、○○○元，被上訴人乃
    據以併計核定遺產總額為七、八七六、一八九元，淨額二、四七六、一八九元，
    除發單補徵稅款一五七、四五七元外，並依行為時遺產及贈與稅法第四十五條規
    定處以一倍之罰鍰一五七、四五七元。上訴人及原審參加人復於八十六年一月六
    日自行補報不計入遺產總額之債權五○、四○○、○○○元，案經被上訴人依據
    北區國稅局八十六年九月二十六日北區國稅法第八六○三八八二四號函通報本案
    被繼承人對另案被繼承人陳海澄（即陳炯中之父）有應收債權為五二、八○○、
    ○○○元（含前已核定之二、四○○、○○○元），遂予核定遺產總額為五八、
    二七六、一八九元，淨額五二、八七六、一八九元，應補稅額一八、一五一、四
    六六元，並就系爭補報債權五○、四○○、○○○元部分認屬自動補報乃予加計
    利息五、六六一、二一八元發單補徵。上訴人對自動補報加計利息部分不服，申
    經被上訴人復查結果，核減三五、三五八元，變更核定自動補報加計利息為五、
    六二五、八六○元，上訴人仍未甘服，提起訴願、再訴願，均遭決定駁回，遂提
    起本件行政訴訟。原審依職權裁定命陳溫楚珍、洪陳博文、陳泮文、陳朝彬參加
    訴訟。
二、上訴人於原審起訴主張：陳中死亡時，遺產債權所得請求之數額除原始借貸金
    額二、四○○、○○○元之部分已屬可知外，系爭債權係北區國稅局陳海澄遺產
    稅案所衍生認定之債權請求權，需嗣陳海澄遺產稅案行政救濟程序確定後，始能
    以該確定之決定作為請求之依據。亦即陳海澄案行政救濟確定前，既未經決定或
    判決賦予此部分之債權請求權，則上訴人及原審參加人又如何將該之申報為遺產
    ，此核與財政部七十九年二月一日台財稅第七八○三四七六○○號函釋意旨相符
    。且本案如從系爭農地之歸屬言之，於陳中死亡時，係登記於陳海澄名下，其
    所有權歸屬狀態未明，需嗣救濟機關認定原因行為借貸關係之存在，始得判斷其
    歸屬，依法自應有該函釋免加計利息規定之適用或類推適用。被上訴人遽認系爭
    債權係陳中死亡時即已存在之事實，即有矛盾。況如上訴人及原審參加人於申
    報陳中遺產稅時，自行認定遺產債權為五二、八○○、○○○元申報並經被上
    訴人核定，如陳海澄案行政救濟結果，北區國稅局不同意遺產債務為五二、八○
    ○、○○○元，勢必滋生決定或裁判之矛盾。被上訴人及再訴願決定對既已明知
    債權金額不確定之情形，卻仍謂上訴人及原審參加人於遺產稅申報之初，即應列
    報遺產債權五二、八○○、○○○元，上訴人及原審參加人於八十六年始自動補
    報，應適用稅捐稽徵法第四十八條之一規定，加計鉅額利息五、六二五、八六○
    元，與禁反言原則有違。況該系爭債權，係於陳海澄案第二次重核復查決定所由
    生，則被上訴人自應於該決定八十六年十月十四日發文後，始得加計利息。且其
    申報期限之起算，應類推適用遺產及贈與稅法第二十三條規定，自八十六年十月
    十四日起算六個月，否則申報期限在八十二年二月三日即已屆滿，上訴人及原審
    參加人取得該金額之請求權基礎之重核復查決定，卻遲在八十六年十月十四日始
    發文，其自取得是項金額之請求權之始即已逾申報期限，但卻要至少先付四至五
    年之利息，自難謂適法允當。依財政部六十九年九月二十二日台財稅第三七九三
    一號函釋意旨，本件利息之計算，應就各年度分別核計，而非固定為七‧九％，
    被上訴人以七‧九％之利率計算，尚乏依據。依民法第九十九條第一項規定「附
    停止條件之法律行為，於條件成就時發生效力。」本件債權得否實現繫於系爭農
    地之分割與否，其法律性質係屬附停止條件之請求權，於系爭農地得分割之條件
    成就前，其約定分得系爭農地之法律行為亦尚未發生效力。系爭農地面積八百坪
    ，折算公制約僅○‧二六公頃，未達八十九年一月二十五日修正前農業發展條例
    第十九條最小面積三公頃之規定，不得分割。再依八十九年一月二十五日修正前
    土地法第三十條、第三十條之一規定，陳中無自耕農資格，不得承受農地，即
    於條件未成就時前均不得行使前開權利。至八十九年一月二十六日修正公布之土
    地法，刪除第三十條、第三十條之一；同日修正公布之農業發展條例，將最小面
    積限制縮小為○‧二五公頃，並將之移列於第十九條，上訴人及原審參加人方得
    向陳海澄之繼承人請求分割移轉系爭農地。被上訴人未予詳究，遽認上訴人及原
    審參加人於陳中過世時，即得向陳海澄請求清償遺產債權，顯有違誤。民法第
    二百四十六條第一項規定及最高法院七十年度台上字第四五三七號判例意旨，本
    件因系爭農地不能分割，其契約標的原即有「客觀給付不能」之性質，惟雙方既
    已約定並預定俟將來不能之情形除去後始為給付，固應認為本件契約仍為有效成
    立。但在不能之情形除去前，陳中暨上訴人及原審參加人尚不得據以對債務人
    為給付之請求。依遺產及贈與稅法第十六條第十三款規定「左列各款不計入遺產
    總額：一‧‧‧十三被繼承人之債權及其他請求權不能收取或行使確有證明者。」
    本應不計入遺產總額項目中，免徵遺產稅，為此，請判決撤銷一再訴願決定及原
    處分等語。
三、被上訴人則以：本案被繼承人陳中對其父陳海澄之債權乃係死亡時即已存在之
    事實，上訴人及原審參加人於申報遺產稅時未將此債權列入，經北區國稅局通報
    被上訴人債權二、四○○、○○○元後始向被上訴人補報債權差額五○、四○○
    、○○○元，並主張不計入遺產。惟經被上訴人依據北區國稅局函復另案被繼承
    人陳海澄遺產稅經核定扣除債務五二、八○○、○○○元之債權人即為本案之被
    繼承人，亦為上訴人所自認，是陳中遺有對債務人陳海澄之債權請求權五二、
    八○○、○○○元仍應併課遺產稅。而上訴人於八十六年一月六日補報系爭債權
    ，應有稅捐稽徵法第四十八條之一規定加計利息免罰之適用，被上訴人乃自該項
    補繳稅款原應繳納期間屆滿之次日（八十二年一月二十六日）起，至自動補報日
    （八十六年一月六日）止，按補繳稅額，依原應繳納稅款期間屆滿之日郵政儲金
    匯業局之一年期定期存款利率，按日加計利息，固有所據，惟依首揭函釋自動補
    報補繳加計利息之起算日應為八十二年二月四日（即規定申報期間屆滿日之次日
    ），是重行計算加計利息金額為五、六二五、八六○元（計算式：18,151,466×
    1432/365×7.9%）與原核定之差額三五、三五八元，復查決定予以核減，尚無不
    合。又據財政部賦稅署代表，於行政院訴願審議委員會會議時說明，財政部台財
    稅第七八○三四七六○○號函釋，係指於被繼承人死亡時，非登記於被繼承人名
    下之土地，其所有權歸屬狀態未明，嗣後經法院判決確定為被繼承人所有時，其
    遺產稅納稅義務人應自判決確定之日起六個月內補申報遺產稅，與本案被繼承人
    陳中對其父陳海澄之債權乃係死亡時即已存在之事實，僅債權金額不確定，其
    二者情形有別，本案尚無該函釋之適用，是所訴核不足採，上訴人另案罰鍰乙案
    ，同為主張適用台財稅第七八○三四七六○○號函釋，經本院八十九年度判字第
    一二七○號判決駁回，亦持與被上訴人相同之見解。上訴人主張依財政部六十九
    年九月二十二日台財稅第三七九三一號函釋規定，加計利息之期間跨越二個年度
    以上者，應以各該年度一月一日通行之利率為準分別核計乙節。按稅捐稽徵法第
    四十八條之一於七十九年一月二十四日修正公布後，明定自動補報加計利息依原
    應繳納稅款期間屆滿之日郵政儲金匯業局之一年期定期存款利率按日加計利息，
    即規定以單一固定稅率核算。本件原應繳納稅款期間屆滿之日（八十二年一月二
    十五日）之八十二年一月一日郵政儲金匯業局一年定期存款之牌告利率為百分之
    七．九，被上訴人據以核算加計利息，並無不當。上開函釋已因稅捐稽徵法之修
    正，不再適用，上訴人復為主張，顯係誤解法令，不足採據。上訴人另主張系爭
    債權為附停止條件之法律行為，有自始客觀給付不能之性質，其申報義務不應溯
    及自原定遺產稅申報期限云云。按遺產稅之課稅資料，率握於納稅義務人，是遺
    產稅之課稅程序上，採申報核定制，舉凡動產、不動產及其他一切有財產價值之
    權利，皆應申報，即課以納稅義務人誠實申報之義務。遺產及贈與稅法第一條、
    第四條及第二十三條規定所揭櫫本旨即如是。陳中對其父陳海澄之債權乃係死
    亡時即已存在之事實，有卷附另案陳海澄遺產稅行政訴訟中，主張陳中於六十
    八年間借款予陳海澄君二、四○○、○○○元，並約定以系爭農地抵償借款可稽
    ，與其主張申報不能，而適用台財稅第七八○三四七六○○號函釋之情形有別。
    縱如上訴人所訴，系爭債權為給付不能之性質，惟其請求權利仍為存在，亦屬遺
    產及贈與稅法第四條第一項所指具有財產價值之權利，應依同法第一條規定課徵
    遺產稅。再者，上訴人亦於八十六年一月六日依法自動補報系爭債權在案，上訴
    人實對債權之執行與遺產及贈與稅法所定財產範圍有所混淆，亦對最高法院七十
    年度台上字第四五三七號判例意旨有所誤解，所稱債權為附停止條件之法律行為
    即免申報乙節，委不足採。又依稅捐稽徵法第四十八條之一之立法意旨，係鼓勵
    納稅義務人自動補報，乃免除其短漏報稅捐所涉及稅法所定有關漏報、短報及刑
    事責任之處罰；但其補繳之稅款，應按日加計利息。本件上訴人補報系爭債權，
    被上訴人並未處以罰鍰，如於自動補報時不加算利息，豈非對依法定期限自動申
    報繳納稅款者有所不公平，上訴人既已因漏報系爭債權而享有未依限繳納稅款之
    利益，基於公允原則，理應負擔遲至補報日緩繳稅款期間之利息，原處分並無違
    誤等語，資為抗辯。
四、原審斟酌全辯論意旨及調查證據之結果，以：本件上訴人及原審參加人係於八十
    六年一月六日自行補報陳中應分配之土地請求債權五○、四○○、○○○元。
    案經被上訴人審查，以陳中對陳海澄有應收債權五二、八○○、○○○元（含
    前已核定之二、四○○、○○○元），遂重新核定遺產總額為五八、二七六、一
    八九元，淨額五二、八七六、一八九元，應補稅額一八、一五一、四六六元，並
    就自動補報之系爭債權加計利息五、六六一、二一八元。上訴人僅對自動補報加
    計利息部分不服，向被上訴人申請復查，則其補報系爭債權及應補稅額一八、一
    五一、四六六元部分業已確定，自不得於本件行政訴訟程序中復對之再行爭執。
    上訴人及原審參加人主張當時農地不能分割，且陳中暨上訴人及原審參加人不
    具自耕農資格，依民法第九十九條第一項規定，於系爭農地得分割之條件成就前
    ，其約定分得系爭農地之法律行為亦尚未發生效力；及依民法第二百四十六條第
    一項規定，雙方既已約定並預定俟將來不能之情形除去後始為給付，固應認為本
    件契約仍為有效成立，惟在不能之情形除去前，陳中暨上訴人及原審參加人尚
    不得據以對債務人為給付之請求，不應計入遺產總額項目中，免徵遺產稅等節，
    乃確定之事實，不在本件起訴範圍，兩造關於此部分之攻擊防禦方法已無庸審究
    ，合先敘明。三茲就自動補報加計利息部分之爭點分述如次：上訴人及原審參加
    人於八十六年一月六日自行補報系爭債權，其申報期限之起算，得否類推適用遺
    產及贈與稅法第二十三條第一項前段規定，於八十六年十月十四日起算六個月？
    1.按遺產及贈與稅法第二十三條第一項前段規定「被繼承人死亡遺有財產者，納
    稅義務人應於被繼承人死亡之日起六個月內，向戶籍所在地主管稽徵機關依本法
    規定辦理遺產稅申報。」經查，上訴人及原審參加人於八十一年十一月二日辦理
    申報陳中之遺產時，即未申報陳中對陳海澄之二百四十萬元債權。嗣陳海澄
    亦於八十一年十一月三日死亡，陳海澄之繼承人含上訴人及原審參加人在內之陳
    慧根等十一人於另案陳海澄遺產事件行政爭訟中，即主張陳中於六十八年間借
    款予陳海澄二百四十萬元，並約定以系爭農地抵償借款，足見上訴人及原審參加
    人自始即已明知陳中遺有系爭未獲償還債權之事實，為本院八十九年度判字第
    一二七○號判決所肯認，有上開判決影本附卷可參。2.上訴人及原審參加人既自
    始即知該二百四十萬元債權及以系爭農地抵償借款之事實，自有於遺產及贈與稅
    法第二十三條規定之期間內申報為遺產之義務，如於對於是否確屬遺產而有不明
    者，亦應依財政部七十二年一月十日台財稅第三○一○五號函釋，於申報書上附
    具之補充說明書上陳明俟查明後補報，或申報由被上訴人依法認定是否為遺產，
    始稱適法。然上訴人及原審參加人於八十一年十一月二日辦理陳中遺產稅申報
    時，既漏未申報二百四十萬元債權，亦未申報或敘明以系爭農地抵償上開債權之
    事；嗣該二百四十萬元債權經北區國稅局八十五年九月三十日以北區國稅法字第
    八五○三九四六○號函通報被上訴人後，渠等遲至八十六年一月六日始自動補報
    ，自難謂合。3.又渠等申報陳中遺產當時，陳海澄尚未去世，該二百四十萬元
    債權及以系爭農地抵償借款之事實，業已存在，應無不明確而無法申報之情事，
    與陳海澄於八十一年十一月三日死亡後其繼承人始申報之遺產案件無關，尚難因
    此而主張免申報之義務。上訴人及原審參加人主張系爭債權，係於陳海澄案第二
    次重核復查決定所由生，則被上訴人自應於該決定八十六年十月十四日發文後，
    始得加計利息，且其申報期限之起算，應類推適用遺產及贈與稅法第二十三條規
    定，自八十六年十月十四日起算六個月云云，尚乏依據，不足採取。上訴人及原
    審參加人得否比照財政部七十九年二月一日台財稅字第七八○三四七六○○號函
    釋」免加計利息？1.按財政部七十九年二月一日台財稅第七八○三四七六○○號
    函釋：「被繼承人死亡後始經法院判決確定為其所有之土地，其遺產納稅義務人
    ，應自判決確定之日起六個月內補申報遺產稅。說明：一‧‧‧二被繼承人於七
    十年間死亡時，有四筆土地登記為與他人共有，嗣於七十五年三月二十一日經法
    院判決確定以其中部分共有人應將其持分移轉登記為被繼承人等人共有，上述經
    判決確定屬被繼承人之遺產部分，其遺產納稅義務人應自判決確定之日起六個月
    內補申報遺產稅，並依稅捐稽徵法第二十二條規定起算其核課期間。」核其內容
    與本件上訴人及原審參加人自始即明知其父陳中對陳海澄有系爭二百四十萬元
    債權及以系爭農地抵償借款存在之情形有別，無從比附援引。本件是否應依財政
    部六十九年九月二十二日台財稅第三七九三一號函釋規定，加計利息之期間跨越
    二個年度以上者，應以各該年度一月一日通行之利率為準分別核計？按稅捐稽徵
    法第四十八條之一於七十九年一月二十四日修正公布後，明定自動補報加計利息
    依原應繳納稅款期間屆滿之日郵政儲金匯業局之一年期定期存款利率按日加計利
    息，即規定以單一固定稅率核算。本件原應繳納稅款期間屆滿之日（八十二年一
    月二十五日）之八十二年一月一日郵政儲金匯業局一年定期存款之牌告利率為百
    分之七．九，被上訴人據以核算加計利息，並無不當。上開函釋既已因稅捐稽徵
    法之修正而不再適用，上訴人上開主張自不足採。本件上訴人就加計利息部分申
    經被上訴人復查結果，認上訴人於八十六年一月六日補報系爭債權應有行為時稅
    捐稽徵法第四十八條之一規定加計利息免罰之適用，原核定乃自該項補繳稅款原
    應繳納期間屆滿之次日（八十二年一月二十六日）起，至自動補報日（八十六年
    一月六日）止，按補繳稅額，依原應繳納稅款期間屆滿之日郵政儲金匯業局之一
    年期定期存款利率，按日加計利息，惟自動補報補繳加計利息之起算日應為八十
    二年二月四日（即規定申報期間屆滿日之次日），是重行計算加計利息金額為五
    、六二五、八六○元，與原核定之差額三五、三五八元，准予核減，變更核定自
    動補報加計利息為五、六二五、八六○元，於法並無不合，訴願決定予以駁回，
    亦無不當。因而將一再訴願決定及原處分即復查決定均予維持，駁回上訴人之訴
    。
五、本院經核原判決於法並無違誤。上訴意旨仍執前詞，並主張遺產及贈與稅法第十
    六條第十三款規定「左列各款不計入遺產總額．．．被繼承人之債權及其他請求
    權不能收取或行使確有證明者。」其之所以規定「確有證明者」，應係債權之不
    能收取或行使若不必提出證明，將易遭遺產稅之納稅義務人空言主張，惟於債權
    「客觀」不能收取或行使時，其不能之原因係客觀上存在，納稅義務人無法恣意
    主張，因此於「客觀不能」之情形，應僅需提出客觀不能之原因即為確有證明。
    至於遺產及贈與稅法施行細則第九條之一第三款「其他原因致債權或其他請求權
    之一部或全部不能收取或行使，經取具證明文件，並經稽徵機關查明屬實者。」
    其已增加法律所無之限制，揆諸司法院釋字第三六七號解釋之意旨，自不應予適
    用。是故系爭債權之不能收取或行使，係因客觀上當時農業發展條例第十九條及
    土地法第三十條規定之限制，應不計入遺產總額。又依稅捐稽徵法第四十八條之
    一第二項規定，得知加計利息之計算係以「補繳之應納稅捐」為基礎，若無補繳
    之應納稅捐，自無加計利息之餘地。則系爭債權於原定遺產申報期間既無法行使
    ，應不計入遺產總額項目中，而免徵遺產稅，亦即無被上訴人所認定補繳之應納
    稅捐。被上訴人以無法請求之系爭債權核定補繳之應納稅捐，並據以徵收利息，
    其認事用法自有違誤。又系爭債權法律之性質與被上訴人所為加計利息之處分是
    否適法，有重大關聯性，上訴人為此所提出之攻擊防禦方法，原判決自應加以審
    究。詎原判決竟認此部份之攻擊防禦方法，乃確定之事實，不在起訴範圍內，而
    未加以審究，實有判決不備理由而當然違背法令之處。另「被繼承人死亡後始經
    法院確定判決為其所有之土地，其遺產稅納稅義務人，應自判決確定之日起六個
    月內補申報遺產稅。」為財政部七十九年二月一日台財稅字第七八○三四七六○
    ○號函釋所明訂。土地及債權均屬遺產及贈與稅法所稱之財產，亦即均為遺產稅
    之稅捐客體，衡諸行政程序法第六條「行政行為，非有正當理由，不得為差別待
    遇。」所揭示之差別待遇禁止原則，稅捐稽徵機關在無法律特別規定之情況下，
    自不得為不同之處理。準此，債權內容狀態不明時，依財政部七十九年台財稅字
    第七八○三四七六○○號函釋之意旨，遺產稅之納稅義務人對該債權之申報義務
    自亦應自救濟程序確定之日起算。另從系爭債權標的即系爭農地之歸屬來看，該
    土地於陳炯中死亡時，係登記於陳海澄名下，其所有權歸屬狀態未明，需俟救濟
    機關認定原因行為借貸關係之存在，始得判斷其歸屬，仍核與財政部七十九年台
    財稅字第七八○三四七六○○號函釋所述意旨完全相符，依法應有該函釋自債權
    得行使之日起六個月內補申報遺產稅規定之適用，或類推適用之餘地。原判決未
    具明理由，逕認本案情形與財政部七十九年函釋之內容有別，而無從比附援引，
    實有判決不適用法規及理由不備而違背法令之違誤。退萬步言，上訴人於陳海澄
    遺產稅案行政救濟程序確定前，就五○、四○○、○○○元部份之債權並無申報
    義務。參酌財政部七十九年函釋及類推適用遺產及贈與稅法第二十三條規定，上
    訴人之申報義務係於行政救濟程序確定後始產生，即於陳海澄遺產稅案第二次重
    核復查決定之日（八十六年十月十四日）起算六個月，始為適法。上訴人於八十
    六年一月十六日自行補報系爭債權，並無逾申報期間之情事，自無稅捐稽徵法第
    四十八條之一，於納稅義務人逾申報期間後補報時，就所漏稅款加計利息之適用
    。原判決逕先認上訴人自始即有申報系爭債權之義務，嗣認被上訴人以原繳納期
    限截止之次日計算利息之決定並無違法，實已有判決適用法規不當之違誤。另原
    判決認上訴人對於系爭債權是否確屬遺產而有不明時，亦應依財政部七十二年一
    月十日台財稅第三○一○五號函釋，於申報書上附具之補充理由書上陳明俟查明
    後補報，或申報由被上訴人依法認定是否為遺產，始稱適法。惟綜觀遺產及贈與
    稅法全文及相關法律規定，未見有債權是否確屬遺產不明時，應踐行上開財政部
    七十二年函釋所示事項之規定。則原判決所據以裁判之前揭財政部七十二年函釋
    ，規定遺產稅納稅義務人對於是否確屬遺產而不明者，應行陳明俟查明後補報，
    或申報由被上訴人依法認定是否為遺產，揆諸司法院大法官釋字第三六七號解釋
    理由書之意旨，該函釋已對人民之自由權利增加法律所無之限制，有違憲法保障
    人民權利之意旨，原判決未詳加查明而予適用，其有適用法規不當而違背法令等
    語。然查「「納稅義務人自動向稅捐稽徵機關補報並補繳所漏稅款者，應自該項
    稅捐原繳納期限截止之次日起，至補繳之日止，就補繳之應納稅捐，依原應繳納
    稅款期間屆滿之日郵政儲金匯業局之一年期定期存款利率按日加計利息，一併徵
    收。」為行為時稅捐稽徵法第四十八條之一第二項所明定。又「稅捐稽徵法第四
    十八條之一但書所稱原繳納期限截止之次日，係指依法應由納稅義務人申報，而
    由稽徵機關核定徵收之稅款，已由納稅義務人在規定期間內申報，其由稽徵機關
    核定應納稅款通知書所載限繳日期或核定免稅日，係在規定申報期間屆滿前者，
    係指規定申報期間屆滿日之次日。」、「凡逾期申報，漏報或短報之遺產稅或贈
    與稅案件，由納稅義務人自動補報，而依稅捐稽徵法第四十八條之一但書規定加
    計利息者，其加計利息之截止日期，計至納稅義務人自動補申報之日截止。」分
    別為財政部六十九年九月二十二日台財稅字第三七九三一號及七十年二月十九日
    台財稅字第三一三一六號函釋在案。而本件上訴人就加計利息部分申經被上訴人
    復查結果，認上訴人於八十六年一月六日補報系爭債權應有行為時稅捐稽徵法第
    四十八條之一規定加計利息免罰之適用，原核定乃自該項補繳稅款原應繳納期間
    屆滿之次日（八十二年一月二十六日）起，至自動補報日（八十六年一月六日）
    止，按補繳稅額，依原應繳納稅款期間屆滿之日郵政儲金匯業局之一年期定期存
    款利率，按日加計利息，惟自動補報補繳加計利息之起算日應為八十二年二月四
    日（即規定申報期間屆滿日之次日），是重行計算加計利息金額為五、六二五、
    八六○元，與原核定之差額三五、三五八元，准予核減，變更核定自動補報加計
    利息為五、六二五、八六○元，尚無違誤，一再訴願決定及原判決亦予維持，均
    無不合。次查遺產及贈與稅法第十六條第十三款明定被繼承人之債權及其他請求
    權不能收取或行使確有證明者，始不計入遺產總額。其之所以規定「確有證明者
    」，乃為實現租稅公平，避免納稅義務人恣意主張，必須債權之不能收取或行使
    之原因係客觀事實上存在。是納稅義務人取具證明文件，自應經稽徵機關查明屬
    實者，始不計入遺產總額。上訴人主張遺產及贈與稅法施行細則第九條之一第三
    款「其他原因致債權或其他請求權之一部或全部不能收取或行使，經取具證明文
    件，並經稽徵機關查明屬實者。」之規定，已增加法律所無之限制，有違司法院
    釋字第三六七號解釋意旨，自不應予適用乙節，容有誤會。末查原判決已就本件
    爭點即上訴人主張本件於八十六年一月六日自行補報系爭債權，則申報期限之起
    算，應類推適用遺產及贈與稅法第二十三條第一項前段規定，於八十六年十月十
    四日起算六個月；又本件應比照財政部七十九年二月一日台財稅字第七八○三四
    七六○○號函釋意旨，免加計利息；或依財政部六十九年九月二十二日台財稅第
    三七九三一號函釋規定，加計利息之期間跨越二個年度以上者，應以各該年度一
    月一日通行之利率為準分別核計各節，為不可採等情。明確詳述其得心證之理由
    ，有如前述。並與前開行為時稅捐稽徵法令規定及函釋意旨要無不合，尚無判決
    不適用法規或適用不當之違法；亦難謂有判決不備理由之違法，縱原審雖有未於
    判決中加以論斷者，惟尚不影響於判決之結果，與所謂判決不備理由之違法情形
    不相當。至於上訴人其餘訴稱各節，乃上訴人以其對法律上見解之歧異，就原審
    取捨證據、認定事實之職權行使，指摘其為不當，均無可採。綜上所述，上訴意
    旨指摘原判決違誤，求予廢棄，難認有理由，應予駁回。
據上論結，本件上訴為無理由，爰依行政訴訟法第二百五十五條第一項、第九十八條
第三項前段，判決如主文。
中    華    民    國    九十二      年      五        月    二十九      日
                    最 高 行 政 法 院  第 五 庭
                                審 判 長 法  官      徐  樹  海
                                         法  官      蔡  進  田
                                         法  官      鄭  淑  貞
                                         法  官      林  家  惠
                                         法  官      林  茂  權
右  正  本  證  明  與  原  本  無  異
                                         法院書記官  王  褔  瀛
中    華    民    國    九十二      年      五        月    二十九      日


司法院資訊處製作；財團法人民間司法改革基金會備份。
